【裁判字號】    99,上訴,2715
【裁判日期】    990930
【裁判案由】    家暴傷害
【裁判全文】
臺灣高等法院刑事判決                99年度上訴字第2715號
上  訴  人  臺灣士林地方法院檢察署檢察官
被      告  甲○○
選任辯護人  余鐘柳律師
上列上訴人因家暴傷害案件，不服臺灣士林地方法院98年度易字
第580號，中華民國99年6月18日第一審判決（起訴案號：臺灣士
林地方法院檢察署98年度偵字第11902 號），提起上訴，本院判
決如下：
    主  文
原判決撤銷。
甲○○對直系血親尊親屬犯傷害罪，處有期徒刑參月，如易科罰
金，以新台幣壹仟元折算壹日。
    事  實
一、被告甲○○係乙○○之子，兩人具有家庭暴力防治法第3 條
    第3款家庭成員之關係。詎被告甲○○於民國98年8 月4日13
    時許，在臺北縣汐止市○○○路○段207號之臺北縣汐止農會
    （下稱汐止農會）前，因細故發生爭執，甲○○竟基於傷害
    他人身體之犯意，持腰帶鞭打乙○○，致乙○○受有左手臂
    6公分×5公分×2公分瘀血傷、紅腫之傷害。
二、案經乙○○訴由台北縣政府警察局汐止分局報請臺灣士林地
    方法院檢察署檢察官偵查起訴。
    理  由
一、證據能力：被告及其辯護人與檢察官，對於後引證據之證據
    能力，均不爭執，且同意作為證據（本院卷39頁），且觀其
    製作取得之情形，亦無違法或不當之情況，依刑事訴訟法第
    159條之5規定，均有證據能力，合先敘明。
二、訊據被告固不諱言：告訴人乙○○為其父。於98年8月4日13
    時許，在臺北縣汐止市○○○路○段207 號之臺北縣汐止農
    會前，因電話費付款事宜，與告訴人發生爭執等情，惟否認
    有何傷害直系血親尊親屬犯行，辯稱：係告訴人乙○○先持
    鐵棍攻擊伊，伊後退時跌倒，腰上所繫之S 腰帶繃開，但伊
    沒有持腰帶鞭打告訴人等語。經查：
（一）有關告訴人乙○○於上開時地，遭被告持皮帶擊傷等情，
      業據告訴人乙○○指訴在卷，且告訴人乙○○因而受有左
      手臂（前臂）約6公分X5公分X2 公分瘀血傷、紅腫之傷害
      等情，有告訴人乙○○所提出之汐止國泰綜合醫院受理家
      庭暴力事件驗傷診斷書1紙附卷可稽（偵卷第14頁至第 15
      頁），且臺灣士林地方法院檢察署檢察事務官勘驗現場監
      視錄影，結果認：在13時17分20秒至59秒，被告甲○○持
      皮帶揮1 下，未看見有無打到告訴人乙○○，告訴人乙○
      ○隨即持棍子反擊，被告甲○○閃躲後進入農會等情，有
      勘驗筆錄及現場監視錄影光碟翻拍相片3 張在卷可參（偵
      卷第71頁至第75頁），再者，被告所提現場錄音譯文載：
      路人甲：要打去旁邊打，等一下被他們打到多倒楣等語（
      原審易字卷第13頁），顯然是有揮打之情形，否則路人且
      會出此言？是告訴人所指，即非無據，堪予採信，此部份
      事實，堪予認定。
（二）被告及辯護人辯稱：告訴人乙○○有關被告動手地點，時
      間點等，歷次指訴不一，顯不可採乙節，經查：
      (1)於警詢稱：今日（即98年8月4日）至汐止農會查為何伊
        兒子甲○○家中電話費自動扣款係由伊之帳戶扣除，農
        會經理聯絡被告甲○○，他一來就質問伊為何來查帳，
        並拿皮帶打伊，伊就到車上取出鐵棍反擊，之後前來報
        警等語（偵卷第6頁）。
      (2)於偵訊證稱：伊當天去農會查伊帳戶內之老年年金，為
        何被用到扣被告甲○○之電話費，不知是不是農會人員
        通知被告甲○○，被告甲○○在外面把皮帶抽出來，進
        來農會後就說不要逼我，被告甲○○就用皮帶打伊，伊
        就趕快去外面路邊撿鐵棍要打被告甲○○，被告甲○○
        之皮帶才掉在農會門口之騎樓，監視器應該有拍到皮帶
        掉在門口，也應該有拍到伊拿鐵棍要去打被告。被告用
        皮帶打伊1下，打到伊左手腕等語（偵卷第22頁）。
      (3)於原審準備程序稱：當天伊去農會查詢存摺內之存款，
        不知道農會為什麼會打電話給被告甲○○，後來伊一出
        來，被告甲○○就拿皮帶要打伊，所以伊隨手拿起在路
        旁樹下的鐵棍反擊，鐵棍並不是伊帶去等語（原審審易
        字卷第17頁）。
      (4)於原審證稱：伊於98年8月4日所受診斷證明書所載之傷
        害，係被告甲○○用皮帶打伊之左手臂。被告甲○○從
        腰部解下皮帶，先持皮帶一端，用整條皮帶向伊頭部揮
        舞，伊用左手擋才受傷。鐵棍係伊是從農會的左邊路上
        撿的，伊沒有打被告甲○○。在被告甲○○打伊之後，
        伊出去拿鐵棍，作為防衛。被告甲○○平常褲子繫1 條
        皮帶，但他就是準備要打伊才會繫2 條皮帶。被告甲○
        ○拿皮帶打伊之地點在農會門口靠近人行紅磚道的大樑
        柱邊。被告甲○○係在走出農會門口後，與伊交談時打
        伊，被告甲○○罵伊，皮帶解下就打伊，罵說伊去農會
        查什麼帳。後來被告甲○○到農會外面，很大聲叫伊出
        來，伊就出去，就被照到，之後伊去檢鐵棍。被告甲○
        ○係在樑柱後面打伊，該處監視器照不到。被告甲○○
        是在往柯達照相館方向那邊的樑柱打伊的，該地點係巷
        子柏油路上。伊是被打後，才去拿鐵棍，如果伊沒有拿
        東西防衛，頭會受傷等語（原審易字卷第96頁至第99頁
        ）。
      細繹告訴人乙○○上開指訴：
      有關被告甲○○動手之地點：告訴人乙○○於警詢並未
        明白指陳，於偵訊時似指在汐止農會內，於原審準備程
        序稱在汐止農會外，於原審審理稱：地點在汐止農會門
        口靠近人行紅磚道的大樑柱邊、往柯達照相館方向處樑
        柱旁小巷之柏油路上等，乍視似有不同，然所謂農會內
        或農會外或門口等，彼此均近在咫尺，僅形容表述之方
        法有異，能否因此即認所指不可採？尚非無疑。何況，
        觀諸上開檢察事務官勘驗現場監視錄影，結果認：被告
        甲○○持皮帶揮1 下，告訴人乙○○隨即持棍子反擊，
        被告甲○○閃躲後進入農會等情，顯見告訴人於原審審
        理之指訴，確有依據，自堪採信。尚不得以其之前未明
        白指陳之警詢說詞，或描述略有不同之偵訊及原審準備
        程序說詞，而認告訴人指訴不可採。
      有關被告甲○○動手之時間點：告訴人或指：被告甲○
        ○進入汐止農會後，先質問告訴人為何查帳，方持皮帶
        打；或稱告訴人走出汐止農會，被告甲○○即持皮帶毆
        打，或稱告訴人與被告均走出汐止農會門口，2 人交談
        時，被告辱罵告訴人，並解下皮帶毆打告訴人等，是有
        出入之處，然人對事情發生之確切時間點之記憶，不無
        錯置之可能，尤以緊接發生之事為最，因此，能否以確
        切時間之陳述有出入，即推認無此事由，而認其所述不
        可採？非無商榷餘地，何況，如上所述，被告確有揮皮
        帶之動作。
      告訴人乙○○係自何處拿取鐵棍，有自車上取出、汐止
        農會外面路邊撿拾、路旁樹下撿拾等，固有不同說法，
        然如前所述，告訴人確有持鐵棍之舉，縱摒除有關鐵棍
        出處之供述，並不影響此部份事實，是尚難以鐵棍出處
        供述之不同，而否定告訴人其餘有證據可佐之說詞。
綜上，告訴人之指訴，固有部份出入之處，然有關被告以皮帶攻
擊之基本事實，則前後一致，且有證據可佐，自堪採信，尚不能
因其餘瑕疵，而動搖其指訴。此部份所辯，尚有誤會。
（三）被告及辯護人辯稱：原審勘驗現場錄影資料，並無被告攻
      擊告訴人之情形乙節，經查：原審勘驗汐止農會提出之案
      發當日裝設於汐止農會外之編號CH9 監視攝影機結果為：
      (一)監視器畫面顯示13：16：00，畫面左方為人行紅磚道，
      右方為畫有紅線禁止停車之馬路，馬路旁有2 輛轎車違規
      停車，有一對母女自人行紅磚道上走出畫面；(二)監視器畫
      面顯示13：16：08，告訴人乙○○出現在畫面右下方，面
      向馬路；(三)監視器畫面顯示13：16：23，被告甲○○從畫
      面左方進入畫面，並面向馬路，似與人交談，該時告訴人
      乙○○並不在畫面內；(四)監視器畫面顯示13：16：31，告
      訴人乙○○從右方進入畫面，與被告甲○○交談至13：17
      ：00；(五)監視器畫面顯示13：17：00，告訴人乙○○由右
      方走出畫面，被告甲○○前進至畫面中央，被告甲○○仍
      繼續對告訴人乙○○說話；(六)監視器畫面顯示13：17：17
      ，告訴人乙○○手持鐵棍由右方衝入畫面，並持鐵棍追打
      被告甲○○，被告甲○○往後退，未見被告甲○○取出皮
      帶，兩人由左方退出畫面；(七)監視器畫面顯示13：17：33
      ，告訴人乙○○手持鐵棒由畫面左方走出畫面右方；而汐
      止農會提出之案發當日裝設於農會外之編號CH12監視攝影
      機結果為：(一)監視器畫面顯示13：15：00，畫面右方為汐
      止農會門口，門前為騎樓，畫面左方為柱子擋住些微部分
      ，故無法看到人行紅磚道及馬路；(二)監視器畫面顯示13：
      15：19，告訴人乙○○從右方之農會門口走出來，獨自一
      人站立於騎樓之人行道上至13：15：43；(三)監視器畫面顯
      示13：15：44，被告甲○○由農會門口走出，與告訴人乙
      ○○交談，告訴人乙○○邊談邊往人行紅磚道及馬路方向
      走，被告甲○○亦跟上，兩人邊交談約於13：16：19由左
      方走出畫面；(四)監視器畫面顯示13：17：20至13：17：25
      ，被告甲○○由左方進入畫面，以後退走方式進入，被告
      甲○○右手拿一條皮帶，並未看到揮舞皮帶之動作，告訴
      人乙○○持鐵棍由左方衝入畫面，期間被告甲○○將手中
      皮帶掉落地上，並為閃躲告訴人乙○○而跑入農會；(五)監
      視器畫面顯示13：17：33至13：18：03，被告甲○○走出
      農會撿起手中皮帶，並與手抱小孩之婦人交談；(六)監視器
      畫面顯示13：19：06 至 13：19：33，被告甲○○邊講電
      話邊走出農會，手中拿著皮帶，腰上亦繫有另條皮帶，後
      員警前來，其隨員警進入農會等情，有勘驗筆錄在卷可憑
      （原審卷第89頁至第90頁）。則被告右手確拿一條皮帶，
      於告訴人持鐵棍衝入騎樓，期間被告將手中皮帶掉落地上
      等情，而無攻擊之畫面。然查：監視錄影本有無法拍攝之
      所謂死角地帶，此為週知之事，因此，尚難以部分監視器
      未拍攝之處，即遽認無此事，何況，如前所述，另有監視
      器拍攝被告確有揮舞皮帶之舉，且如後所述，被告有用 S
      腰帶擋告訴人的棍子等情，未遭監視器拍攝。是上開監視
      器所攝影者，顯非全貌，自難以之為唯一準據，從而，此
      部份所辯，尚有誤會。
（四）證人及被告之妻張儷瓊於偵訊固証稱：我先生把Ｓ腰帶解
      開放在地上，沒有攻擊告訴人等語（偵卷第24頁），然其
      稱：被告沒有用S腰帶擋等語（同上卷頁），惟被告稱：
      我有用S腰帶擋告訴人的棍子，所以腰帶掉在門口等語（
      同上卷第23頁），證人所述之基本事實，與被告所述，顯
      不相同，亦與告訴人指訴不符，自難採信。
綜上，被告所辯，不足採信，事證明確，被告犯行，洵堪認定。
三、核被告所為，係犯刑法第280條、第277 條第1項之傷害直系
    血親尊親屬罪。原審遽為無罪諭知，尚有未洽。檢察官上訴
    ，指摘及此，為有理由，應予撤銷改判。爰審酌被告犯罪動
    機、手段、被害人所受傷害、被告犯後態度等一切情狀，量
    處如主文第二項所示之刑，並諭知易科罰金之折算標準。
據上論斷，應依刑事訴訟法第369條第1項前段、第364條、第299
條第1項前段，刑法第280 條、第277條第1項，第41條第1項前段
，刑法施行法第1之1條，判決如主文。
本案經檢察官孫冀薇到庭執行職務。
中    華    民    國    99    年    9     月    30    日
                  刑事第十八庭審判長法  官  吳鴻章
                                    法  官  汪梅芬
                                    法  官  周政達
以上正本證明與原本無異。
如不服本判決，應於收受送達後10日內向本院提出上訴書狀，其
未敘述上訴之理由者並得於提起上訴後10日內向本院補提理由書
（均須按他造當事人之人數附繕本）「切勿逕送上級法院」。
                                    書記官  廖純瑜
中    華    民    國    99    年    9     月    30    日
附錄：本案論罪科刑法條全文
中華民國刑法第277條
（普通傷害罪）
傷害人之身體或健康者，處3年以下有期徒刑、拘役或1千元以下
罰金。
中華民國刑法第280條
（傷害直系血親尊親屬罪）
對於直系血親尊親屬，犯第277條或第278條之罪者，加重其刑至
二分之一。

司法院資訊處製作；財團法人民間司法改革基金會備份。
